ACORDAO-COMPLETO-2482987

ACÓRDÃO 2425/2021 ATA 39/2021 - PLENÁRIO

VISTOS, relatados e discutidos estes autos de consulta, formulada pelo Presidente da Comissão de Educação, Cultura e Esporte do Senado Federal, o Exmo. Senador Marcelo Castro, acerca da utilização dos precatórios do Fundo de Manutenção e Desenvolvimento do Ensino Fundamental e de Valorização do Magistério (Fundef) , após a promulgação do artigo 7º da Lei 14.057/2020.
ACORDAM os Ministros do Tribunal de Contas da União, reunidos em Sessão de Plenário, diante das razões expostas pelo Relator, em:
9.1. conhecer da presente consulta, uma vez preenchidos os requisitos do art. 1º, inciso XVII, da Lei 8.443/1992 c/c art. 264, inciso IV e § 2º, do Regimento Interno do TCU; 
9.2. informar ao consulente que:
9.2.1. o Tribunal de Contas da União não emitiu, até a presente data, mesmo após a promulgação do parágrafo único do art. 7º da Lei 14.057/2020, quaisquer deliberações de mérito acerca do tema tratado no referido dispositivo legal, tampouco afastou, de forma tácita ou expressa, os seus entendimentos jurisprudenciais acerca da impossibilidade de utilização de recursos dos precatórios do Fundo de Manutenção e Desenvolvimento do Ensino Fundamental e de Valorização do Magistério (precatórios do Fundef) para o pagamento de profissionais do magistério de que trata o art. 22 da Lei 11.494/2007;
9.2.2. ao analisar a representação veiculada no processo TC Processo 012.379/2021-2, por intermédio do Acórdão 1039/2021-TCU-Plenário, o Tribunal determinou, cautelarmente, aos entes municipais e estaduais beneficiários de precatórios provenientes da diferença no cálculo da complementação devida pela União, no âmbito do Fundef, que se abstivessem de utilizar tais recursos no pagamento a profissionais do magistério ou a quaisquer outros servidores públicos, a qualquer título, inclusive de abono, até que este Tribunal decida sobre o mérito das questões suscitadas naqueles autos;
9.2.3. os demais questionamentos formulados pela Presidência da Comissão de Educação, Cultura e Esporte do Senado Federal, por intermédio do Ofício n. 3/2021-CE (peça 2) , constituem objeto de análise específica deste Tribunal, ainda em fase preliminar, no âmbito da representação citada no subitem anterior, cuja tramitação pode ser acompanhada no portal eletrônico do TCU;
9.3. juntar cópia do presente acórdão, acompanhado dos correspondentes relatório e voto, ao TC Processo 012.379/2021-2;
9.4. encaminhar cópia desta deliberação à Presidência da Comissão de Educação, Cultura e Esporte do Senado Federal;
9.5. apensar, em definitivo, estes autos ao TC Processo 012.379/2021-2, com fundamento no art. 36 da Resolução-TCU 259/2014.

Consulta acerca da regulamentação do art. 7º, parágrafo único, da Lei 14.057/2020, que garante o repasse de 60% dos recursos oriundos de precatórios do extinto Fundef para profissionais do magistério ativos, inativos e pensionistas do ente público credor, na forma de abono, sem que haja incorporação à remuneração dos referidos servidores.

Fundo de Manutenção e Desenvolvimento do Ensino Fundamental e de Valorização do Magistério - FUNDEF; Ministério da Educação.

3. Interessados/Responsáveis: não há.

13.1. Ministros presentes: Ana Arraes (Presidente), Walton Alencar Rodrigues (Relator), Benjamin Zymler, Augusto Nardes, Aroldo Cedraz, Raimundo Carreiro, Bruno Dantas, Vital do Rêgo e Jorge Oliveira.
13.2. Ministros-Substitutos presentes: Augusto Sherman Cavalcanti, Marcos Bemquerer Costa, André Luís de Carvalho e Weder de Oliveira.

WALTON ALENCAR RODRIGUES

Adoto, como relatório, a instrução de peça 5, que contou com a anuência do corpo diretivo da SecexEducação:
"INTRODUÇÃO
	Trata-se de consulta formulada pela Comissão de Educação, Cultura e Esporte do Senado Federal, representada por seu Presidente, o Exmo. Senador Marcelo Castro, e encaminhada por intermédio do Ofício n. 3/2021-CE (peça 2) .
2.	Por essa via, a Comissão solicitou, entre outras informações, esclarecimentos do TCU acerca de eventual mudança de entendimento do Tribunal no que concerne à aplicação dos recursos provenientes de precatórios relativos ao extinto Fundo de Manutenção e Desenvolvimento do Ensino Fundamental e de Valorização do Magistério (Fundef) , tendo em vista a promulgação, no dia 26 de março de 2021, do parágrafo único do art. 7º da Lei 14.057/2020, que dispõe que pelo menos 60% dos valores recebidos por ente público a título de precatórios do Fundef devem ser destinados aos profissionais do magistério ativos, inativos e pensionistas, na forma de abono. 
 EXAME DE ADMISSIBILIDADE
3.	Conforme o art. 264 do RITCU, o Plenário decidirá sobre consultas quanto à dúvida suscitada na aplicação de dispositivos legais e regulamentares concernentes à matéria de sua competência que lhe forem formuladas pelas autoridades ali arroladas. 
4.	Com relação a esse último ponto, tem-se que o signatário da consulta, na condição de presidente de comissão do Senado Federal, encontra-se entre os legitimados constantes do art. 264, IV, do RI/TCU. 
5.	Ademais, dadas as funções e prerrogativas regimentais da Comissão consulente (notadamente as associadas com o tema "educação") , evidencia-se igualmente o atendimento da exigência de pertinência temática estabelecida pelo § 2º do referido art. 264, porquanto os valores dos precatórios do Fundef têm associação específica com ações de Manutenção e Desenvolvimento do Ensino (MDE) , vinculadas à educação básica pública, nos termos definidos na Lei de Diretrizes e Bases da Educação Nacional (Lei 9.394/1996) e na Lei do Fundeb (Lei 11.494/2007) , vigente esta até 2020.
6.	Dessa forma, considera-se que a consulta deve ser formalmente conhecida. 
EXAME TÉCNICO
7.	Antes de detalhar a consulta, destaca-se que os precatórios do Fundef dizem respeito a valores devidos pela União a determinados estados e municípios, em razão do sucesso de ações judiciais nas quais aqueles entes federados questionaram o montante aportado aos correspondentes fundos a título da complementação devida pela União de que tratava o revogado art. 6º da Lei 9424/1996.
8.	Tendo em conta a alta materialidade dos recursos envolvidos, cujo montante já superava R$ 90 bilhões, e a constatação de que se tratava verbas federais, este Tribunal, em sucessivas decisões, firmou vários entendimentos acerca de sua utilização (além de confirmar a própria competência para tratar sobre o tema) , tendo sempre por critério a necessária aplicação em ações de MDE, conforme preconizado pelo art. 21 da Lei 11.494/2007, c/c os artigos 70 e 71 da LDB (Lei 9394/96) .
9.	Dentre essas decisões, destaca-se o Acórdão 1824/2017-TCU-Plenário (TC Processo 005.506/2017-4) , da relatoria do Ministro Walton Alencar Rodrigues, por intermédio do qual foram firmados os seguintes entendimentos:
9.2. firmar os seguintes entendimentos em relação aos recursos federais, decorrentes da complementação da União ao Fundo de Manutenção e Desenvolvimento do Ensino Fundamental e de Valorização do Magistério - Fundef e ao Fundo de Manutenção e Desenvolvimento da Educação Básica e de Valorização dos Profissionais da Educação - Fundeb:
9.2.1. a competência para fiscalizar a aplicação desses recursos complementares é do Tribunal de Contas da União, ainda que esses pagamentos decorram de sentença judicial, uma vez que são recursos de origem federal;
9.2.2. aos recursos provenientes da complementação da União ao Fundef/Fundeb, ainda que oriundos de sentença judicial, devem ser aplicadas as seguintes regras:
9.2.2.1. recolhimento integral à conta bancária do Fundeb, prevista no art. 17 da Lei 11.494/2007, a fim de garantir-lhes a finalidade e a rastreabilidade; e
9.2.2.2. utilização exclusiva na destinação prevista no art. 21, da Lei 11.494/2007, e na Constituição Federal, no art. 60 do ADCT;
9.2.3. a aplicação desses recursos fora da destinação, a que se refere o item 9.2.2.2 anterior, implica a imediata necessidade de recomposição do Erário, ensejando, à mingua da qual, a responsabilidade pessoal do gestor que deu causa ao desvio, na forma da Lei Orgânica do TCU;
9.2.4. a destinação de valores de precatórios relacionados a verbas do Fundef/Fundeb para o pagamento de honorários advocatícios é inconstitucional, por ser incompatível com o art. 60, do ADCT, com a redação conferida pela EC 14/1996, bem como é ilegal, por estar em desacordo com as disposições da Lei 11.494/2007; (grigou-se) 
10.	No mesmo processo, ao julgar embargos de declaração, por intermédio do Acórdão 1962/2017-TCU-Plenário, da relatoria do Ministro Walton Alencar Rodrigues, o Tribunal esclareceu que: i) a par da decisão anterior, em que tinha reconhecido a própria competência para fiscalizar a aplicação dos recursos dos precatórios do Fundef, remanesce a competência concorrente dos tribunais de contas locais e ii) a natureza extraordinária dos recursos dos precatórios do Fundef afasta a subvinculação estabelecida no art. 22 da Lei 11.494/2007.
11.	Importa mais precisamente para esta consulta o segundo entendimento citado, pois que, ao afastar a subvinculação aludida, o Tribunal diferenciou os recursos ordinários (aportados anualmente aos fundos) daqueles referentes a exercícios anteriores obtidos pela via judicial. Quanto a estes, consignou que seu caráter extraordinário constitui razão suficiente para que, de forma dissonante dos recursos ordinários, seja afastada a obrigação legal de aplicar pelo menos 60% para o pagamento de remuneração dos profissionais do magistério da educação básica em efetivo exercício na rede pública. 
12.	Posteriormente, por intermédio do Acórdão 2866/2018-TCU-Plenário (TC Processo 020.079/2018-4) , da relatoria do Ministro Walton Alencar Rodrigues, o Tribunal firmou os seguintes entendimentos adicionais:
9.2. firmar entendimento, com base no artigo 16, inciso V, do Regimento Interno/TCU, em relação aos recursos recebidos a título de complementação da União no Fundef, reconhecidos judicialmente que:
9.2.1. além de não estarem submetidos à subvinculação de 60%, prevista no artigo 22 da Lei 11.494/2007, consoante o subitem 9.2.1.2, Acórdão 1962/2017-TCU-Plenário, não podem ser utilizados para pagamentos de rateios, abonos indenizatórios, passivos trabalhistas ou previdenciários, remunerações ordinárias, ou de outras denominações de mesma natureza, aos profissionais da educação;
9.2.2. podem ter sua aplicação definida em cronograma de despesas que se estenda por mais de um exercício financeiro, não estando sujeita ao limite temporal previsto no artigo 21, caput, da Lei 11.494/2007; (grifou-se) 
13.	Entretanto, com a recente derrubada do veto presidencial ao parágrafo único do art. 7º da Lei 14.057/2020[endnoteRef:2], o arcabouço normativo nacional passou a contar com a seguinte regra legal, dissonante dos entendimentos orientadores da atual jurisprudência do TCU: [2:  O dispositivo (parágrafo único do art. 7º) foi objeto de veto do Presidente da República por ocasião da sanção da Lei 14.057/2020, o qual veio a ser rejeitado pela Casa Legislativa na Sessão do Congresso Nacional de 17/3/2021, de modo que tal comando passou a integrar o texto da lei, com a promulgação do trecho, ocorrida em 26/3/2021] 
	Lei 14.057/2020
	(...) 
	Art. 7º Os acordos a que se refere esta Lei contemplam também os precatórios oriundos de demanda judicial que tenha tido como objeto a cobrança de repasses referentes à complementação da União aos Estados e aos Municípios por conta do Fundo de Manutenção e Desenvolvimento do Ensino Fundamental e de Valorização do Magistério (Fundef) , a que se referia a Lei 9.424, de 24 de dezembro de 1996. 
	Parágrafo único. Os repasses de que trata o caput deste artigo deverão obedecer à destinação originária, inclusive para fins de garantir pelo menos 60% (sessenta por cento) do seu montante para os profissionais do magistério ativos, inativos e pensionistas do ente público credor, na forma de abono, sem que haja incorporação à remuneração dos referidos servidores. (grifou-se) 
14.	Ante essa mudança legal, a presente consulta, exposta nos termos a seguir, visa conhecer o posicionamento atual do TCU acerca da possibilidade de utilização de recursos dos precatórios do Fundef para o pagamento de profissionais do magistério:
Em primeiro lugar, tendo em vista a entrada em vigor da nova legislação, consulto essa Corte se houve alteração no entendimento quanto ao pagamento de profissionais da educação com esses recursos.
Em segundo lugar, caso ainda não haja se manifestado sobre o tema, consulto o posicionamento do Tribunal sobre as seguintes questões:
	a) se os gestores já podem proceder ao pagamento dos profissionais do magistério com os recursos disponíveis oriundos dos precatórios;
	b) se o pagamento a que se refere o parágrafo único do art. 7º alcança todos os profissionais do magistério, em exercício ou aposentados, independentemente do ano em que atuaram na respectiva rede de ensino;
	c) se a referência a "profissionais do magistério", de que trata o dispositivo legal, abrange todos os docentes da educação básica ou apenas os do ensino fundamental, etapa da educação a que estava vinculado o Fundef;
	d) se a expressão "destinação originária" vincula a aplicação dos recursos ao disposto na Emenda à Constituição nº 14, de 12 de setembro de 1996, e na Lei nº 9.424, de 24 de dezembro de 1996, ainda que essas normas tenham sido revogadas por outras que lhes sucederam e modificaram a aplicação de recursos de fundos contábeis da área de educação;
	e) se deve ser aplicado a esses pagamentos o disposto no art. 212, § 7º, da Constituição Federal, com a redação dada pela Emenda à Constituição nº 108, de 26 de agosto de 2020, que veda o pagamento de aposentadorias e de pensões com recursos destinados à manutenção e ao desenvolvimento do ensino, mesmo que os recursos estejam vinculados a exercícios anteriores;
	f) se a autorização de pagamento de abono prevista na nova lei inclui também recursos já recebidos à conta dos precatórios do Fundef ou se a autorização se limita apenas a recursos recebidos após a entrada em vigor da nova legislação.
	Ademais, dada a relevância da matéria, solicito o deferimento de tramitação preferencial a esta consulta, nos termos do art. 159, IV, do RITCU. (grifou-se) 
15.	A Comissão apresentou ainda a Nota Informativa n. 1.396/2021 da Consultoria Legislativa, que serviu de subsídio à consulta (peça 2, p. 4-10) . Dentre outras considerações, na referida nota técnica, defendeu-se que, apesar de a Lei 14.057/2020 tratar de acordos judiciais firmados entre a União e pretensos credores, a hipótese de utilização de recursos dos precatórios do Fundef estabelecida pelo parágrafo único do art. 7º daquela norma (60% para profissionais de magistério) aplicar-se-ia a todos os repasses do gênero, ainda que não derivados de acordos judiciais, o que fez nos seguintes termos (peça 2, p. 8) :
Em primeiro lugar, a destinação pretendida pelo parágrafo único do art. 7º da Lei nº 14.057, de 2020, alcança os repasses da complementação da União relativos à quitação de precatórios independentemente da celebração de acordo. Tal interpretação deriva do fato de que o termo "repasses" no parágrafo único expressamente diz respeito à complementação da União ao Fundef cobrada judicialmente, por não ter sido realizada em época oportuna. (grifou-se) 
Análise:
16.	Em exame, concorda-se com os apontamentos do consulente por meio dos quais asseverou que, com a recente mudança legislativa, apresenta-se cenário que exige novo pronunciamento do TCU acerca da eventual possibilidade e dos critérios de utilização de recursos dos precatórios do Fundef para o custeio de despesa com pessoal do magistério (ativos, inativos e pensionistas) . 
17.	No entanto, o tema já constitui objeto de processo específico sob análise deste Tribunal, mais precisamente o TC Processo 012.379/2021-2, representação formulada conjuntamente pelo Ministério Público Federal, Ministério Público do Estado do Maranhão e Ministério Público de Contas do Maranhão.
18.	Naquele processo, as mesmas questões exibidas pelo consulente (com pequenas diferenças) foram suscitadas pelos representantes, que, destacando a vagueza do parágrafo único do art. 7º em discussão, consideraram, dentre outras preocupações, impossível delimitar: i) o real universo de potenciais beneficiários dos abonos de que trata norma e ii) o momento a partir do qual a subvinculação em questão seria exigível (se aplicada ou não a pagamentos de precatórios anteriores à promulgação da norma) .
19.	No ver dos representantes, essas dúvidas poderiam ser sanadas com a competente regulamentação, em conformidade com a seguinte previsão da mesma Lei:
	Art. 4° Ato do Poder Executivo regulamentará o disposto nesta Lei, inclusive com relação à competência do Advogado-Geral da União para assinar os acordos firmados, diretamente ou por delegação. (...) 
20.	A seu turno, este Tribunal, em linha com as preocupações dos representantes e reconhecendo os riscos de iminente utilização irregular dos recursos dos precatórios do Fundef para o pagamento de profissionais do magistério (ativos, inativos e pensionistas) , adotou, em 5/5/2021, medida cautelar para impedir tais dispêndios até a análise de mérito daquela representação, por intermédio do Acórdão 1039/2021-TCU-Plenário, da relatoria do Ministro Walton Alencar Rodrigues, exarado nestes termos:
ACORDAM os Ministros do Tribunal de Contas da União, reunidos em Sessão de Plenário, diante das razões expostas pelo Relator, em:
9.1. conhecer da representação, satisfeitos os requisitos de admissibilidade previstos nos artigos 235 e 237, incisos I e IV, do Regimento Interno deste Tribunal e no artigo 103, § 1º, da Resolução-TCU 259/2014;
9.2. determinar, cautelarmente, nos termos do artigo 276, caput, do Regimento Interno do TCU, aos entes municipais e estaduais beneficiários de precatórios, provenientes da diferença no cálculo da complementação devida pela União, no âmbito do Fundef, que se abstenham de utilizar tais recursos no pagamento a profissionais do magistério ou a quaisquer outros servidores públicos, a qualquer título, até mesmo de abono, até que este Tribunal decida sobre o mérito das questões suscitadas no presente feito;
9.3. alertar os entes municipais e estaduais referidos no item anterior que a inobservância dos entendimentos, manifestos nos presentes autos, é passível de responsabilização, pelo Tribunal de Contas da União, dos agentes públicos que lhe derem causa;
9.4. determinar, com fundamento nos artigos 43, I, da Lei 8.443/1992 e 250, inciso II, do RI/TCU, ao Ministério da Educação (MEC) e ao Fundo Nacional de Desenvolvimento da Educação (FNDE) que, respaldados no artigo 39, I e III, da Lei 14.113/2020, no prazo de 15 (quinze) dias, utilizando-se dos meios mais eficazes de que dispõem, encaminhem ou disponibilizem aos estados e municípios que fazem jus a recursos provenientes dos precatórios do Fundef (ou que já os receberam) cópia integral da presente decisão, da instrução (peça 8) e da representação inicial (peça 1) ;
9.5. determinar a oitiva, nos termos do artigo 276, § 3º, do RI/TCU, da Casa Civil da Presidência da República, da Advocacia-Geral da União, do Ministério da Educação e do Fundo Nacional de Desenvolvimento da Educação, para que se manifestem, no prazo de 15 (quinze) dias, acerca dos elementos constantes da representação, incluídas as medidas adotadas e os prazos previstos, no âmbito de cada uma de suas instâncias, para a efetiva regulamentação do parágrafo único do artigo 7º da Lei 14.057/2020, nos termos previstos no artigo 4º da mesma lei;
9.6. encaminhar cópia integral da presente decisão, da instrução à peça 8 e da representação inicial à peça 1:
9.6.1. à Casa Civil da Presidência da República;
9.6.2. ao Ministério da Educação (MEC) ;
9.6.3. ao Fundo Nacional de Desenvolvimento da Educação (FNDE) ; 
9.6.4. à Advocacia-Geral da União (AGU) ;
9.6.5. aos Tribunais de Contas Estaduais de Alagoas, Amazonas, Ceará, Maranhão, Minas Gerais, Mato Grosso, Mato Grosso do Sul, Paraíba, Pernambuco, Piauí, Rio Grande do Norte, Rondônia, Sergipe e Tocantins, bem como aos Tribunais de Contas dos Municípios da Bahia, de Goiás e do Pará;
9.6.6. ao Ministério Público e Ministério Público de Contas dos estados referidos no item anterior;
9.6.7. à 1ª Câmara de Coordenação e Revisão do Ministério Público Federal (MPF) ;
9.6.8. ao Ministério da Transparência e Controladoria-Geral da União (CGU) ;
9.6.9. à Confederação Nacional de Municípios (CNM) ;
9.7. encaminhar cópia da representação inicial (peça 1) e do presente acórdão, acompanhado do relatório e do voto que o fundamentam, ao Procurador-Geral da República, para que tenha ciência dos fatos e adote as providências que entender cabíveis. (grifou-se) 
21.	Tendo em conta a superveniência da referida decisão cautelar e o fato de que a maioria das questões levantadas pelo consulente tendem a ser aprofundadas na representação citada, não é possível responder, neste momento, os questionamentos apresentados.
22.	Propõe-se, por conseguinte, informar o consulente da referida medida cautelar e dos assuntos tratados na representação que lhe deu causa, esclarecendo-lhe que as decisões processuais podem ser acompanhadas na página do Tribunal na internet.
23.	Em complemento, dada a conexão entre os dois processos, propugna-se pelo apensamento definitivo desta consulta ao TC Processo 012.379/2021-2, com fundamento no art. 36 da Resolução-TCU 259/2014. Caso acatada, essa proposta concorrerá para uma melhor análise de mérito daquela representação, a partir dos subsídios e dúvidas trazidas pela Comissão consulente neste processo.
CONCLUSÃO
24.	O expediente encaminhado pelo Exmo. Senador Marcelo Castro, na condição de presidente da Comissão de Educação, Cultura e Esporte do Senado Federal, deve ser conhecido como consulta, por preencher os requisitos do art. 264, inciso IV e § 2º do RI/TCU. 
25.	No mérito, propõe-se informar acerca da existência da representação tratada no TC Processo 012.379/2021-2 (e da medida cautelar adotada em seu bojo) , na qual esta Casa poderá se manifestar sobre o tema objeto da presente consulta. Com isso, facultar-se-á oportunidade para que o consulente acompanhe o desenvolvimento processual no portal do TCU, no qual, inclusive, poderá tomar ciência de eventuais decisões em que o Tribunal altere (e/ou mantenha) seu entendimento jurisprudencial acerca da matéria ora tratada.
26.	Para subsidiar a análise de mérito da referida representação, propõe-se, ainda, o apensamento definitivo desta consulta àquele processo.
PROPOSTA DE ENCAMINHAMENTO
27.	Ante o exposto, submetem-se os autos à consideração superior, propondo: 
a)  conhecer da presente consulta, tendo em vista o atendimento dos requisitos do art. 264, inciso IV e § 2º, do RI/TCU; 
b) prestar as seguintes informações ao consulente:
b.1) o Tribunal de Contas da União não adotou, até a presente data, mesmo após a promulgação do parágrafo único do art. 7º da Lei 14.057/2020, quaisquer deliberações de mérito acerca do tema tratado no referido dispositivo legal, tampouco afastou, de forma tácita ou expressa, os seus entendimentos jurisprudenciais acerca da impossibilidade de utilização de recursos dos precatórios do Fundo de Manutenção e Desenvolvimento do Ensino Fundamental e de Valorização do Magistério (precatórios do Fundef) para o pagamento de profissionais do magistério de que trata o art. 22 da Lei 11.494/2007;
b.2) ao analisar a representação veiculada no processo TC Processo 012.379/2021-2, por intermédio do Acórdão 1039/2021-TCU-Plenário, da relatoria do Ministro Walton Alencar Rodrigues, o Tribunal determinou, cautelarmente,  aos entes municipais e estaduais beneficiários de precatórios provenientes da diferença no cálculo da complementação devida pela União, no âmbito do Fundef, que se abstivessem de utilizar tais recursos no pagamento a profissionais do magistério ou a quaisquer outros servidores públicos, a qualquer título, inclusive de abono, até que este Tribunal decida sobre o mérito das questões suscitadas naqueles autos;
b.3) os demais questionamentos apresentados pela Comissão de Educação, Cultura e Esporte do Senado Federal, por intermédio do Ofício n. 3/2021-CE (peça 2) , constituem objeto de análise específica deste Tribunal, ainda em fase preliminar, no âmbito da representação citada no subitem "b.2", cuja tramitação pode ser acompanhada no portal eletrônico do TCU;
c) juntar cópia do acórdão do Tribunal que analisar esta consulta ao TC Processo 012.379/2021-2, bem como dos correspondentes relatório e voto;
d) informar o consulente do acórdão que vier a ser proferido, destacando que o relatório e o voto que fundamentam a deliberação podem ser acessados por meio do endereço eletrônico "www.tcu.gov.br/acordãos";
e) apensar definitivamente este processo ao TC Processo 012.379/2021-2, em conformidade com o art. 36 da Resolução-TCU 259, para que as informações dele constantes sirvam de subsídio ao exame de mérito daquela representação."

não há.

Não atuou.

CONSULTA. FUNDO DE MANUNTEÇÃO E DESENVOLVIMENTO DO ENSINO FUNDAMENTAL E DE VALORIZAÇÃO DO MAGISTÉRIO (FUNDEF). PARÁGRAFO ÚNICO DO ARTIGO 7º DA LEI 14.057/2020. CONHECIMENTO. MATÉRIA EM ANÁLISE NO ÂMBITO DE REPRESENTAÇÃO. INFORMAÇÃO AO CONSULENTE. APENSAMENTO.

CONSULTA (CONS)

Secretaria de Controle Externo da Educação, da Cultura e do Desporto (SecexEduc).

Trata-se de consulta formulada pelo Presidente da Comissão de Educação, Cultura e Esporte do Senado Federal, o Exmo. Senador Marcelo Castro, com o objetivo de esclarecer dúvidas relativas à aplicação do artigo 7º, parágrafo único, da Lei 14.057/2020, em face do entendimento consolidado por esta Corte de Contas sobre o tema dos precatórios do Fundo de Manutenção e Desenvolvimento do Ensino Fundamental e de Valorização do Magistério (Fundef) .
Os precatórios do Fundef - estimados em mais de R$ 90 bilhões, de acordo com levantamento realizado pelo Ministério Público Federal - correspondem a valores devidos pela União a determinados estados e municípios, em razão do sucesso de ações judiciais nas quais aqueles entes federados questionaram o montante aportado aos respectivos fundos, entre 1998 e 2006, a título de complementação pela União, de que tratava o revogado artigo 6º da Lei 9.424/1996.
Conforme destacado pelo consulente, ao longo dos anos 2017 e 2018, este Tribunal firmou entendimento sobre a forma de utilização, pelos entes subnacionais, dos recursos oriundos de precatórios do Fundef, posicionando-se pela impossibilidade de destinar tais recursos ao pagamento de pessoal, visto que a natureza extraordinária dos recursos advindos da complementação da União, obtida pela via judicial, afastaria a subvinculação, estabelecida no artigo 22 da Lei 11.494/2007[footnoteRef:2] (item 9.2.1.2 do Acórdão 1962/2017-TCU-Plenário) . [2:  Lei 11.494/2007 (revogada pela Lei 14.113/2020, exceto art. 12) , art. 22: "Pelo menos 60% (sessenta por cento) dos recursos anuais totais dos Fundos serão destinados ao pagamento da remuneração dos profissionais do magistério da educação básica em efetivo exercício na rede pública".] 
Assim, por meio de vários julgados que trataram do tema, esta Corte de Contas deixou assente que os recursos oriundos dos precatórios do Fundef:
são de competência fiscalizatória do TCU, concorrentemente com os demais Tribunais de Contas Estaduais ou Municipais (item 9.2.1 do Acórdão 1.824/2017 c/c item 9.2.1.1 do Acórdão 1962/2017-TCU-Plenário do TCU) ;
devem ser utilizados exclusivamente em ações consideradas como manutenção e desenvolvimento do ensino para a educação básica pública (item 9.2.2.2 do Acórdão 1824/2017-TCU-Plenário) ;
não podem ser utilizados para pagamentos de rateios, abonos indenizatórios, passivos trabalhistas ou previdenciários, remunerações ordinárias, ou de outras denominações de mesma natureza, aos profissionais da educação (item 9.2.1 do Acórdão 2866/2018-TCU-Plenário) .
Com a edição da Lei 14.057/2020, entretanto, entrou no mundo jurídico norma que autoriza a utilização dos precatórios do Fundef para pagamento de profissionais da educação. O referido dispositivo legal - que havia sido objeto de veto, mas foi posteriormente promulgado, em 26/3/2021 - conta com a seguinte redação:
Art. 7º Os acordos a que se refere esta Lei contemplam também os precatórios oriundos de demanda judicial que tenha tido como objeto a cobrança de repasses referentes à complementação da União aos Estados e aos Municípios por conta do Fundo de Manutenção e Desenvolvimento do Ensino Fundamental e de Valorização do Magistério (Fundef) , a que se referia a Lei nº 9.424, de 24 de dezembro de 1996.
Parágrafo único. Os repasses de que trata o caput deste artigo deverão obedecer à destinação originária, inclusive para fins de garantir pelo menos 60% (sessenta por cento) do seu montante para os profissionais do magistério ativos, inativos e pensionistas do ente público credor, na forma de abono, sem que haja incorporação à remuneração dos referidos servidores. (grifos acrescidos) 
Portanto, a partir desse dispositivo, ficou estabelecido que ao menos 60% dos valores recebidos por ente público a título de precatórios do Fundef devem ser destinados aos profissionais do magistério ativos, inativos e pensionistas, na forma de abono - contrariando os entendimentos orientadores da atual jurisprudência do TCU.
Diante desse novo cenário normativo, com o fito de garantir segurança jurídica aos gestores na utilização desses recursos, bem como avaliar a necessidade de aperfeiçoamentos legislativos na matéria, o consulente questiona o atual posicionamento deste Tribunal sobre a possibilidade de utilização de recursos dos precatórios do Fundef para o pagamento de profissionais do magistério, nos seguintes termos:
"Em primeiro lugar, tendo em vista a entrada em vigor da nova legislação, consulto essa Corte se houve alteração no entendimento quanto ao pagamento de profissionais da educação com esses recursos.
Em segundo lugar, caso ainda não haja se manifestado sobre o tema, consulto o posicionamento do Tribunal sobre as seguintes questões:
	a) se os gestores já podem proceder ao pagamento dos profissionais do magistério com os recursos disponíveis oriundos dos precatórios;
	b) se o pagamento a que se refere o parágrafo único do art. 7º alcança todos os profissionais do magistério, em exercício ou aposentados, independentemente do ano em que atuaram na respectiva rede de ensino;
	c) se a referência a "profissionais do magistério", de que trata o dispositivo legal, abrange todos os docentes da educação básica ou apenas os do ensino fundamental, etapa da educação a que estava vinculado o Fundef;
	d) se a expressão "destinação originária" vincula a aplicação dos recursos ao disposto na Emenda à Constituição nº 14, de 12 de setembro de 1996, e na Lei nº 9.424, de 24 de dezembro de 1996, ainda que essas normas tenham sido revogadas por outras que lhes sucederam e modificaram a aplicação de recursos de fundos contábeis da área de educação;
	e) se deve ser aplicado a esses pagamentos o disposto no art. 212, § 7º, da Constituição Federal, com a redação dada pela Emenda à Constituição nº 108, de 26 de agosto de 2020, que veda o pagamento de aposentadorias e de pensões com recursos destinados à manutenção e ao desenvolvimento do ensino, mesmo que os recursos estejam vinculados a exercícios anteriores;
	f) se a autorização de pagamento de abono prevista na nova lei inclui também recursos já recebidos à conta dos precatórios do Fundef ou se a autorização se limita apenas a recursos recebidos após a entrada em vigor da nova legislação."
A unidade técnica propõe informar ao consulente que: (i) até a presente data, não houve quaisquer deliberações de mérito, por parte deste Tribunal, sobre os questionamentos levantados na presente consulta; (ii) esta Corte adotou medida cautelar relacionada à temática em discussão, por meio do Acórdão 1039/2021-TCU-Plenário, de minha relatoria, nos autos do TC Processo 012.379/2021-2; e (iii)  os demais questionamentos apresentados pelo consulente constituem objeto de análise específica, ainda em fase preliminar, no âmbito do mencionado TC Processo 012.379/2021-2, cuja tramitação pode ser acompanhada no portal eletrônico do TCU. Sugere, ainda, o apensamento definitivo desta consulta àquele processo, para subsidiar sua análise de mérito.
Alinho-me ao encaminhamento sugerido e acolho as análises da unidade técnica como minhas razões de decidir, sem prejuízo das considerações que faço a seguir. 
De fato, com a recente mudança legislativa, apresenta-se cenário que exige novo pronunciamento do TCU. No entanto, o tema objeto da consulta já se encontra em análise no âmbito do TC Processo 012.379/2021-2, representação formulada conjuntamente pelo Ministério Público Federal, Ministério Público do Estado do Maranhão e Ministério Público de Contas do Maranhão, acerca de supostas irregularidades que possam ocorrer na aplicação dos recursos provenientes de precatórios relativos ao extinto Fundef, com a promulgação do parágrafo único do artigo 7º da Lei 14.057/2020.
Oportuno informar desde já ao consulente sobre a medida cautelar adotada por meio do Acórdão 1039/2021-TCU-Plenário, supramencionada, no âmbito da representação. 
Em sede de decisão liminar, esta Corte determinou cautelarmente, em 5/5/2021, que os entes municipais e estaduais beneficiários de precatórios do Fundef não utilizem tais recursos para o pagamento de profissionais do magistério (ativos, inativos e pensionistas) , até que esta Corte decida, no mérito, sobre o tema - medida cujo teor passo a transcrever:
9.2. determinar, cautelarmente, nos termos do artigo 276, caput, do Regimento Interno do TCU, aos entes municipais e estaduais beneficiários de precatórios, provenientes da diferença no cálculo da complementação devida pela União, no âmbito do Fundef, que se abstenham de utilizar tais recursos no pagamento a profissionais do magistério ou a quaisquer outros servidores públicos, a qualquer título, até mesmo de abono, até que este Tribunal decida sobre o mérito das questões suscitadas no presente feito;
9.3. alertar os entes municipais e estaduais referidos no item anterior que a inobservância dos entendimentos, manifestos nos presentes autos, é passível de responsabilização, pelo Tribunal de Contas da União, dos agentes públicos que lhe derem causa;
Conforme bem pontuado pela unidade instrutora, as questões expostas pelo consulente, com pequenas diferenças, também foram suscitadas na referida representação. Entre outras preocupações, os representantes - argumentando que o parágrafo único do artigo 7º em discussão seria vago e careceria, portanto, de regulamentação para que eventualmente pudesse surtir efeitos - consideraram que haveria inúmeras incertezas relacionadas à sua aplicação, tais como o universo de potenciais beneficiários dos abonos de que trata norma, bem como o momento a partir do qual a subvinculação seria exigível.
Desse modo, as questões trazidas pela consulta já se encontram sob exame, nos autos da mencionada representação, motivo pelo qual recepciono a proposta da SecexEducação, apensando o presente processo ao TC Processo 012.379/2021-2, com fundamento no artigo 36 da Resolução-TCU 259/2014, em razão da conexão entre os dois processos e da conveniência da tramitação conjunta.
Registro que os questionamentos trazidos pelo consulente serão tratados na representação, destacando que as dúvidas e os elementos trazidos pelo consulente neste processo servirão de subsídio na análise de mérito naqueles autos.
Ante o exposto, voto para que o Tribunal adote o acórdão que submeto à apreciação deste Colegiado.
TCU, Sala das Sessões, em 6 de outubro de 2021.
WALTON ALENCAR RODRIGUES 
Relator